臺灣臺北地方法院民事判決 
109年度家訴字第5號
原      告  陳鳳瑛  
            陳麗淑  
共      同
訴訟代理人  陳郁婷律師
複  代理人  王介文律師
追加  原告  湯宜之  
            湯宜家  

被      告  蔡藻英  
訴訟代理人  許婉鳳  
            許瓊玲  
上列當事人間請求返還不當得利事件，本院於110年9月28日言詞
辯論終結，判決如下：
    主      文
原告之訴駁回。
訴訟費用由原告負擔。
    事實及理由
壹、程序事項：
一、按訴訟標的對於數人必須合一確定而應共同起訴，如其中一
    人或數人拒絕同為原告而無正當理由者，法院得依原告聲請
    ，以裁定命該未起訴之人於一定期間內追加為原告。逾期未
    追加者，視為已一同起訴，民事訴訟法第56條之1第1項明文
    規定。次按公同共有物之處分及其他之權利行使，除法律另
    有規定外，應得公同共有人全體之同意，民法第828條第3項
    定有明文。又各共有人對於第三人，得就共有物之全部，為
    本於所有權之請求。但回復共有物之請求，僅得為共有人全
    體之利益為之，為民法第821條所明定。該規定依同法第828
    條第2項規定於公同共有準用之，且依同法第831條規定，該
    規定於所有權以外之財產權，由數人共有或公同共有者，亦
    準用之。故公同共有人本於公同共有權利為共有人全體之利
    益對第三人為請求，應限於回復共有物時始得為之。準此，
    公同共有人中之一人或數人除經其他公同共有人全體之同意
    ，或為公同共有人全體之利益對第三人為回復公同共有物之
    請求，得單獨或共同起訴外，倘係基於公同共有法律關係為
    請求者，仍屬固有之必要共同訴訟，應由公同共有人全體起
    訴，當事人之適格始無欠缺(最高法院103年度台上字第139
    號判決意旨參照)。查原告陳鳳瑛、陳麗淑起訴主張被告蔡
    藻英未經原告等2人之被繼承人陳猛哲之同意，竊取陳猛哲
    之存摺及印鑑，盜領陳猛哲之存款，無法律上原因受有利益
    並致陳猛哲受有損害，且侵害陳猛哲之財產權，陳猛哲自得
    依民法第179條、184條第1項之規定，請求被告返還之，然
    陳猛哲於民國106年11月8日過世後，上開不當得利與侵權行
    為損害賠償請求權，依民法第1148條第1項之規定，應由陳
    猛哲之全體繼承人繼承，而陳猛哲之繼承人除原告等2人外
    ，尚有湯宜之、湯宜家，有繼承系統表及戶籍謄本附卷可稽
    扶（見本院卷ㄧ第207至215頁、第231頁），依法即應由原告
    等2人以外之其餘繼承人共同起訴，當事人適格方無欠缺。
    本院依原告等2人聲請追加繼承人湯宜之、湯宜家為原告（
    見本院卷一第223至231頁），並通知其等表示意見，湯宜之
    、湯宜家於109年6月24日具狀表示渠等母親即陳猛哲長女湯
    陳女英生前多次表示，感恩被告照顧陳猛哲，被告與陳猛哲
    共同生活多年，雖無法律之約，卻有夫妻之實，盼實踐湯陳
    女英遺願，放棄相關繼承權利，拒絕同意追加為原告等語（
    見本院卷一第243頁）。惟被告究有無侵害陳猛哲之財產權
    ，屬實體上爭執之問題，湯宜之、湯宜家拒絕追加為原告，
    並無理由。本院於110年1月19日裁定命湯宜之、湯宜家於5
    日內追加為原告，逾期未追加，即視為已一同起訴，該裁定
    於同年1月25、27日分別合法送達（見本院卷一第315、317
    頁），然湯宜之、湯宜家逾期仍未追加為原告，依上開說明
    ，即應視為湯宜之、湯宜家已一同起訴，合先敘明。
二、訴狀送達後，訴訟標的對於數人必須合一確定時，追加其原
    非當事人之人為當事人者，原告得將原訴變更或追加他訴，
    民事訴訟法第255條第1項第5款定有明文，此於家事事件，
    依家事事件法第51條亦準用之。原告等2人起訴時請求被告
    應給付新臺幣（下同）1,234,935元，及自起訴狀繕本送達
    之翌日起至清償日止，按週年利率百分之五計算之利息予原
    告等2人公同共有，嗣於訴訟進行中，追加湯宜之、湯宜家
    為原告，變更聲明為：被告應給付1,234,935元，及自起訴
    狀繕本送達之翌日起至清償日止，按週年利率百分之5計算
    之利息予原告等人公同共有，原告上開所為之變更，核其基
    礎事實同一，且不甚礙被告之防禦與訴訟終結，被告復對之
    無異議而為本案言詞辯論，與民事訴訟法第255條第1項第5
    款規定相符，應予准許。
三、本件追加原告湯宜之、湯宜家經合法通知，無正當理由，未
    於言詞辯論期日到場（見本院卷二第39、40頁），核無民事
    訴訟法第386條所列各款情形，爰依原告等2人及被告之聲請
    （見本院卷二第55頁），由其等一造辯論而為判決。　
貳、實體事項：
一、原告陳鳳瑛、陳麗淑、湯宜之、湯宜家（以下合稱原告等人
    ，單指其中一人則逕稱其姓名）主張：原告等人之被繼承人
    陳猛哲生前與被告同居多年，陳猛哲於105年1月19日因跌倒
    而至三軍總醫院住院治療，至1月29日方出院；復於105年2
    月12日至3月6日因病至天主教耕莘醫療財團法人耕莘醫院（
    下稱「耕莘醫院」）住院治療；又自105年3月16日起至106
    年3月9日止，均居住在新北市私立國泰老人長期照顧中心，
    客觀上絕無可能於附表1所示之時間，親自至金融機構臨櫃
    辦理轉帳及提款。又陳麗淑於陳猛哲住院期間均隨侍在側照
    顧，從未聽聞陳猛哲表示授權被告提領存款，且陳猛哲住院
    期間之醫療費用及安養中心託養費，全由陳麗淑全額負擔。
    詎被告竟於104年11月5日前某日，乘與陳猛哲同居之便，竊
    取陳猛哲之中華郵政股份有限公司帳號00000000000000帳戶
    與合作金庫商業銀行帳號0000000000000帳戶（以下合稱系
    爭帳戶）存摺與印鑑，並自104年11月5日起至105年5月27日
    止，未經陳猛哲同意或授權，即持系爭帳戶之存摺及印鑑，
    於附表1所示之時間，自系爭帳戶盜領如附表1所示共計1,23
    4,935元之款項（下稱系爭款項）。被告盜領後，對陳猛哲
    之態度即轉變惡劣、毫不無尊重陳猛哲，陳麗淑因此起疑，
    查看陳猛哲之帳戶存摺，方赫然驚覺陳猛哲之存款已遭被告
    提領一空，陳猛哲卻全然不知，甚至於陳麗淑向陳猛哲詢問
    此事時，陳猛哲還信誓旦旦地表示被告不可能提領其存款，
    待陳麗淑將存摺交予陳猛哲查看後，陳猛哲始知被告多次盜
    領其存款而大驚失色、痛心疾首地表示：「我去死死好了！
    （臺語）」，顯見陳猛哲根本不知悉被告多次提領其存款，
    遑論授權被告提領系爭款項。陳猛哲甚至於106年6月29日簽
    立刑事委任狀，委任陳麗淑擔任告訴代理人，對被告上開盜
    領存款之行為提出刑事告訴，更可證陳猛哲確無同意或授權
    被告提領系爭帳戶之系爭款項。被告稱其提領系爭款項係經
    陳猛哲同意而贈與，原告等人嚴正否認陳猛哲生前有與被告
    合意成立金錢贈與契約。況被告於105年1月10日左右，突要
    求陳猛哲搬離與其共同居住26年住所，令陳猛哲心痛至極，
    並因此心神不寧而於105年1月15日在住家跌倒，於105年1月
    18日因疼痛難耐先至耕莘醫院治療，後於105年1月19日被送
    往三軍總醫院住院，於105年1月22日開刀治療。然陳猛哲手
    術完畢後，被告仍拒絕陳猛哲返回其共同居所，陳麗淑迫不
    得已，僅得將陳猛哲送至距被告住處極近之國泰老人長期照
    顧中心，依一般經驗法則，陳猛哲當時因遭被告趕出家門而
    感心灰意冷，豈還可能同意被告領取系爭帳戶內之金錢。被
    告與陳猛哲生前雖同居多時，然陳猛哲長女湯陳女英生前即
    鮮少探視陳猛哲，而外孫女湯宜之與湯宜家於陳猛哲生前更
    「未曾」前來探視陳猛哲，自不知悉陳猛哲與被告相處之細
    節與就醫經過，自難以湯宜之與湯宜家之說法遽認陳猛哲有
    贈送金錢予被告之意。另陳猛哲就被告盜領系爭款項一事，
    前已委任陳麗淑提出刑事告訴，被告於偵查中亦明確坦承確
    有提領陳猛哲之存款，雖其獲不起訴處分確定，然刑事不起
    訴處分無拘束民事訴訟之效力，且本件既為民事案件，則舉
    證程度自較刑事訴訟為低，故原告等人就事實之舉證責任僅
    須使鈞院認定存在之蓋然性高於不存在而得肯定其所主張事
    實存在者，即可謂已盡舉證責任。又本件顯屬非給付型不當
    得利，原告等人僅須舉證受有利益之人有侵害行為即為已足
    ，應由受益人即被告就受有利益「有法律上原因」之有利事
    實負舉證責任。陳猛哲確未自行或授權被告提領系爭款項，
    亦不知其存款遭盜領，而被告確有為如附表1號所示之盜領
    行為，被告即應對取得陳猛哲存款係受贈與或經陳猛哲同意
    或授權之事實負舉證責任，然被告迄未舉證，自應認被告被
    告之上開盜領行為，顯係以背於善良風俗方法侵害陳猛哲之
    財產權，亦係無法律上原因使自身受有利益，並致陳猛哲受
    有損害，陳猛哲得依民法第179條與第184條第1項規定，請
    求被告返還1,234,935元，而於陳猛哲過世後，原告等人依
    民法第1148條第1項本文規定，即繼承陳猛哲對被告之上開
    權利，故原告等人爰依民法第179條、第184條第1項本文之
    規定，請求擇一為有利原告等人之判決等語。並聲明：㈠被
    告應給付1,234,935元，及自起訴狀繕本送達之翌日起至清
    償日止，按週年利率百分之五計算之利息予原告等人公同共
    有。㈡訴訟費用由被告負擔。㈢原告等人願供擔保，請准宣告
    假執行。
二、被告則以：陳猛哲和被告共同生活多年，於28年前住進被告
    家，與被告及被告女兒許婉鳳同住，日常起居均由被告照顧
    ，陳猛哲則每月補貼生活費。陳猛哲生前已將其動產和不動
    產分配給其子女，平時被告會陪同陳猛哲同至郵局領取生活
    費，但存摺、印章皆由陳猛哲自行保管。105年1月17日晚間
    陳猛哲在家中因暈眩跌到，許婉鳳詢問其有無要送急診，陳
    猛哲回以睡一覺再說，翌日（18日）許婉鳳再詢問陳猛哲是
    否送醫，經陳猛哲同意後，由被告和許婉鳳陪同陳猛哲至耕
    莘醫院急診，經X光檢查後，醫師告以係髖關節骨折，需決
    定是否開刀，因被告和許婉鳳皆不是法定代理人，當下決定
    由被告留在急診室陪伴陳猛哲，許婉鳳則回家聯絡陳麗淑，
    陳麗淑決定將陳猛哲送往三總開刀，於次日（19日）抵達耕
    莘醫院辦理轉院事宜，並由被告一路陪同至三軍總醫院。陳
    猛哲開刀出院後，需復健學走路，因被告住家為舊式公寓，
    並無電梯，陳猛哲無法返回被告住家，陳麗淑安排陳猛哲入
    住汐止童心療養院，其後為方便被告一日2次之探視，於同
    年2月初，將陳猛哲轉至新店福德養護所，不料同年2月中，
    陳猛哲又因病由福德養護人員和被告所送至耕莘醫院急診，
    出院後，陳麗淑將陳猛哲送往國泰長照中心，方便被告探視
    。陳猛哲於105年3月入住國泰長照中心後，陳麗淑多次詢問
    陳猛哲存摺帳戶及密碼，陳猛哲不僅不願告知，也交代被告
    不要理會，於106年2月底，陳麗淑和被告因照顧方式意見不
    同而發生爭吵，故陳猛哲於同年3月10日因氣喘緊急送醫，
    陳麗淑未告知被告，逕將陳猛哲轉至汐止三總治療，被告於
    耕莘醫院遍尋不著後，打電話至三總詢問，始知陳猛哲在三
    總治療，被告在同年3月11、13日兩度前往探視，均被拒於
    門外，出院後更將陳猛哲移往汐止童心療養院，不讓被告與
    陳猛哲見面，作為對被告的懲罰。被告於106年3月29日趁陳
    麗淑不在時，偷偷跑去童心療養院探視陳猛哲，之後被告執
    意要再去探視陳猛哲，因許婉鳳不放心被告一人前往，故以
    LINE事前告知陳麗淑，被告於106年4月8日欲前往探視陳猛
    哲，不料，陳麗淑已事先將陳猛哲移往他處，被告當日撲空
    未能與陳猛哲見面，此後再也沒看到陳猛哲，直至106年12
    月25日被告因難忍心中思念，偷偷打電話詢問陳麗淑男友鄭
    文卿，才得知陳猛哲已病逝，同年12月28日陳鳳瑛打電話來
    詢問陳猛哲存摺密碼，被告即如實告知。陳猛哲跌倒之前，
    都是與被告一起去提領，跌倒之後，陳猛哲有委託被告去提
    領，買一些營養品或尿布，因為陳猛哲跟被告住在一起，住
    被告家28年，生病都是被告在醫院照顧，陳猛哲說要感謝被
    告等語。並聲明：㈠原告之訴駁回。㈡訴訟費用由原告負擔。
    ㈢願供擔保免假執行。
三、陳猛哲為原告等2人之父，陳猛哲之長子陳正堂、長女湯陳
    女英早於陳猛哲死亡，湯宜之與湯宜家為湯陳女英之女；陳
    猛哲前與被告同住在被告住所即新北市○○區○○街00巷00號2
    樓，共同生活至少26年；陳猛哲於105 年1 月17日跌倒，由
    被告送至耕莘醫院急診，並於105 年1 月19日轉至三軍總醫
    院治療，至105年1 月29日出院，又於105 年2 月12日至105
     年3 月6 日因病入住耕莘醫院治療，出院後，先入住福德
    護理之家，後由原告於105 年3 月16日至106 年3 月9 日轉
    至於新北市私立國泰老人長期照顧中心，其後於106年11月8
    日過世，原告等人為其繼承人；原告2人曾以本件事實向臺
    灣臺北地方檢察署（下稱臺北地檢署）提出竊盜、行使偽造
    私文書及詐欺取財等告訴，經該署檢察官以107 年度偵字第
    15098號不起訴處分（下稱系爭不起訴處分）確定等情，為
    兩造所不爭執（見本院卷二第53頁），並有三軍總醫院出院
    病歷摘要單、三軍總醫院住院醫療費用、住院費用通知單、
    收款證明單、繼承系統表、戶籍資料、系爭不起訴處分書等
    件在卷可稽（見本院卷ㄧ第57至67頁、第207至215頁），堪
    信為真。
四、本院依民事訴訟法第270 條之1 規定，偕同兩造整理及協議
    簡化爭點為：㈠被告有無自104 年11月4 日至105 年5 月27
    日，自系爭帳戶提領系爭款項？㈡如被告有提領系爭款項上
    開金額，是否經陳猛哲之同意或授權而提領？㈢原告提起本
    件訴訟有無理由？（見本院卷二第53、54頁）。茲分述如下
　　：
  ㈠原告等人主張被告自104 年11月4 日至105 年5 月27日，自
    系爭帳戶提領系爭款項等情，固據提出陳猛哲出院病歷摘要
    單、費用單據、託養費收據、住院護理記錄、陳猛哲之郵局
    帳戶自104年1月1日起至105年12月31日止之客戶歷史交易清
    單等件為證（見本院卷ㄧ第59至77頁）。然為被告所否認，
    並辯稱如上。而原告等人自承：陳猛哲生前的健康情形還好
    ，能走能動能講話，只有腎功能差一點；陳猛哲生前的存摺
    、印章，由陳猛哲自己保管等語（見本院卷一第302頁、卷
    二第54頁）。則被告辯稱：陳猛哲在105 年1 月17日跌倒前
    都是有自由意志的，該期間之款項並非被告提領等語（見本
    院卷一第273頁），尚非無據。原告等人復未舉證證明被告
    有於104 年11月4 日至105 年1 月17日前，提領如附表1編
    號1至6所示之款項，此部分之主張即難認為真實。
　㈡按不當得利依其類型可區分為「給付型之不當得利」與「非
    給付型不當得利」，前者係基於受損人有目的及有意識之給
    付而發生之不當得利，後者乃由於給付以外之行為（受損人
    、受益人、第三人之行為）或法律規定所成立之不當得利。
    又於「非給付型之不當得利」中之「權益侵害之不當得利」
    ，凡因侵害歸屬於他人權益內容而受利益，致他人受損害，
    即可認為基於同一原因事實致他人受損害，並欠缺正當性；
    亦即以侵害行為取得應歸屬他人權益內容的利益，而不具保
    有該利益之正當性，即應構成無法律上之原因，成立不當得
    利（最高法院101年度台上字第1722號判決意旨可參）。因
    於「權益侵害之不當得利」本身即為無法律上之原因，主張
    依此類型之不當得利請求返還利益者（即受損人），固無庸
    就不當得利成立要件中之無法律上之原因舉證證明，惟仍須
    先舉證受益人取得利益，係基於受益人之「侵害行為」而來
    ，必待受損人舉證後，受益人始須就其有受利益之法律上原
    因，負舉證責任，方符舉證責任分配之原則（最高法院105
    年度台上字第1990號判決意旨參照）。原告等人主張：被告
    利用陳猛哲生病住院期間，保管系爭帳戶存摺及印章之機會
    ，擅自提領系爭款項，係無法律上原因而受有利益，致陳猛
    哲受有損害等語，核屬於非給付關係之侵害歸屬他人權益類
    型之不當得利，依上說明，原告等人自應先就被告提領系爭
    款項而取得利益，係基於其侵害行為而來之事實，負舉證責
    任。惟查，兩造均不爭執陳猛哲生前自行保管其存摺、印章
    。原告陳麗淑亦陳稱：「我都沒有問爸爸你還有多少錢，我
    說你的錢要不要寄放在我這裡，我爸爸說以後再說」等語（
    見本院卷二第30頁），足見即使親如父女，原告等人亦不知
    陳猛哲之錢財狀況，遑論其帳號密碼，顯見陳猛哲應甚為重
    視自己財產之獨立自主權。而陳猛哲生前健康情形良好，且
    被告與陳猛哲同住生活數十年，倘非陳猛哲親自告知密碼或
    交付存摺、印章，被告焉能辦理提款或轉帳，則被告辯稱：
    陳猛哲委託伊去提領，說要感謝伊等語，應非虛妄。原告等
    人又主張陳猛哲於106年6月29日曾簽立刑事委任狀，委任陳
    麗淑擔任告訴代理人，對被告之盜領存款之行為提出刑事告
    訴，可證陳猛哲並無同意或授權被告提領系爭帳戶之系爭款
    項等語。惟經臺北地檢署檢察官勘驗原告2人提供之錄影光
    碟，陳猛哲在簽立刑事委任狀前係在睡覺休息，當原告2人
    表示要向被告討回偷的錢，陳猛哲先表示「要怎麼討？（臺
    語）」、「我不管（臺語）」、「裝作不知道就好！（臺語
    ）」等語，最後才表示「好啦！（臺語）」等情，有該署10
    8年6月22日勘驗筆錄可證，並經本院調閱系爭不起訴處分卷
    ，核閱無訛，且為原告等人所不爭執。顯見陳猛哲是否知悉
    原告2人指訴被告盜領系爭款項，已非無疑，且於原告2人表
    示要向被告討回偷的錢時，以「要怎麼討？（臺語）」、「
    我不管（臺語）」、「裝作不知道就好！（臺語）」等語，
    並未明確同意原告2人之提議，是尚難逕以陳猛哲最後表示
    「好啦！（臺語）」並簽署刑事委任狀，而認陳猛哲並未授
    權或同意相對人提領系爭款項。準此，原告等人並未舉證被
    告提領系爭款項係基於被告之侵害行為而來，尚難徒憑被告
    不否認有提領如附表1編號7至15所示款項系之事實，逕認被
    告係利用與陳猛哲同居之便，竊取系爭帳戶之存摺與印鑑，
    擅自提領系爭款項。
　㈢原告等人既未舉證被告有何侵害應歸屬陳猛哲權益之行為，
    則被告自系爭帳戶提領款項，自不構成不當得利。
五、綜上所述，原告等人主張被告竊取系爭帳戶之存摺及印鑑，
    盜領系爭款項，無法律上原因受有利益並致陳猛哲受有損害
    ，且侵害陳猛哲之財產權等情，為不可採。被告辯稱：陳猛
    哲跌倒前之款項係陳猛哲自己提領，陳猛哲跌倒後委託其提
    領款項等節，為可採。從而，原告等人依繼承及不當得利、
    侵權行為之法律關係，請求被告返還系爭款項，為無理由，
    應予駁回。　　　　
六、本件事證已臻明確，兩造其餘之攻擊或防禦方法及所用之證
    據，經本院斟酌後，認為均不足以影響本判決之結果，爰不
    逐一論列。
七、訴訟費用負擔之依據：家事事件法第51條、民事訴訟法第78
    條。 
中　　華　　民　　國　　110 　年　　10　　月　 15     日
                  家事法庭    法    官   蘇珍芬
以上正本係照原本作成。
如對本判決上訴，須於判決送達後20日內向本院提出上訴狀。如
委任律師提起上訴者，應一併繳納上訴審裁判費。　　　　　
                              書  記  官  羅  蓉　
中　　華　　民　　國　　110 　年　　10　　月　　15　　日
編號 日期（民國）    帳戶 提領方式 提領金額（新臺幣） 1 104/11/5 中華郵政 現金提款 20,000元 2 104/11/25 中華郵政 現金提款 20,000元 3 104/12/4 中華郵政 現金提款 20,000元 4 104/12/26 中華郵政 現金提款 20,000元 5 105/1/5 合作金庫  30,000元 6 105/1/18 中華郵政 現金提款 30,000元 7 105/1/21 合作金庫  60,000元 8 105/1/25 中華郵政 現金提款 100,000元 9 105/1/29 中華郵政 現金提款 200,000元 10 105/2/18 中華郵政 提轉存簿 200,000元 11 105/3/1 中華郵政 提轉存簿 500,000元 12 105/3/5 中華郵政 現金提款 24.051元 13 105/3/28 中華郵政 現金提款 3,628元 14 105/4/26 中華郵政 現金提款 3,628元 15 105/5/27 中華郵政 現金提款 3,628元